臺灣新竹地方法院民事判決  
109年度重訴字第148號
原      告  彭兆松  
訴訟代理人  蔡文燦律師
被      告  財政部國有財產署

法定代理人  曾國基  
訴訟代理人  許禎彬  
複代 理 人  林琦勝律師
            黃曉薇律師
受  訴  訟
告  知  人  經濟部水利署第二河川局

法定代理人  楊人傑  
訴訟代理人  葉雅婷律師
上列當事人間確認土地所有權等事件，本院於民國110年8月24日
辯論終結，判決如下：
    主      文
確認附表「複丈成果圖暫編地號」欄所示土地所有權應有部分各
二十七分之三為原告及彭奕棠之其他繼承人全體公同共有。
被告應將附表「複丈成果圖暫編地號」欄所示土地如附圖標示部
分，自附表「現在地號」欄所示各該地號土地辦理分割登記，再
將該部分分割出之地號土地，於民國九十四年十一月二十一日以
「第一次登記」為原因、於民國九十六年十二月二十四日以「更
正」為原因之所有權登記，於應有部分二十七分之三範圍內，予
以塗銷。
訴訟費用由被告負擔。
    事實及理由
壹、程序方面：
一、按確認法律關係之訴，非原告有即受確認判決之法律上利益
    者，不得提起之，民事訴訟法第247條第1項前段定有明文。
    所謂即受確認判決之法律上利益，係指法律關係之存否不明
    確，原告主觀上認其在法律上之地位有不安之狀態存在，且
    此種不安之狀態，能以確認判決將之除去者而言，若縱經法
    院判決確認，亦不能除去其不安之狀態者，即難認有受確認
    判決之法律上利益（最高法院52年度台上字第124號判決意
    旨參照）。經查，本件原告主張如附表「複丈成果圖暫編地
    號」欄所示土地（下稱系爭浮覆地），於日據時期即為新竹
    郡六家庄九甲埔字九甲埔22-2、23、23-1、23-3、23-4、23
    -5、23-6、23-7番地、竹北一堡九甲埔庄土名埔頂崁腳3、9
    、11番地、新竹郡六家庄九甲埔字埔頂崁腳13、14、15番地
    （下稱系爭土地），為其先祖彭奕棠與他人共有，彭奕棠之
    應有部分為27分之3，現系爭土地已浮覆，應歸於原告及其
    餘彭奕棠之繼承人公同共有，惟為被告所否認，兩造間就系
    爭土地是否即為系爭浮覆地有爭執，致原告法律上地位有不
    安之狀態，得以本件確認判決將之除去，是本件應有確認利
    益，原告提起本件確認之訴，自無不合。
二、次按國有財產之取得、保管、使用、收益及處分，依本法之
    規定；公用財產以各直接使用機關為管理機關，直接管理之
    ；主管機關或管理機關對於公用財產不得為任何處分，國有
    財產法第1條前段、第11條、第28條本文分別定有明文，依
    此，管理機關對於公用財產並無處分權。又財政部設國有財
    產署，承辦國有財產之取得、保管、使用、收益及處分事務
    ，此觀國有財產法第1條及第9條第2項規定自明。準此，凡
    因有關國有財產之處分涉訟者，僅國有財產署對於為訴訟標
    的客體之國有財產有處分之權能，自應以國有財產署為原告
    或被告，其當事人之適格始無欠缺（最高法院93年度台上字
    第34號判決意旨參照）。再按訴訟之結果，於第三人有法律
    上利害關係者，法院得於第一審或第二審言詞辯論終結前相
    當時期，將訴訟事件及進行程度以書面通知該第三人，民事
    訴訟法第67條之1定有明文。經查，系爭1122、1122-2、112
    2-9地號土地所有權人為中華民國，管理機關為經濟部水利
    署第二河川局（下稱水利署二河局），有土地登記謄本可稽
    (見本院卷第67、68、74頁)，惟揆諸前揭說明，僅財政部國
    有財產署對於系爭浮覆地有處分之權能，原告以財政部國有
    財產署為被告，應認其當事人之適格無欠缺。然水利署二河
    局既為上開土地之管理機關，自有法律上之利害關係，為保
    障其權利，經本院依法告知訴訟後，已表示不參加訴訟（本
    院卷第218頁），併此敘明。
三、另按不變更訴訟標的，而補充或更正事實上或法律上之陳述
    者，非為訴之變更或追加，民事訴訟法第256條定有明文。
    查原告起訴時聲明為：㈠確認附表所示土地所有權應有部分
    各27分之3為原告及彭奕棠之其他繼承人全體公同共有。㈡被
    告應將附表所示土地如附圖標示部分，自上開地號辦理土地
    分割登記，再將該部分分割出之地號土地分別於民國94年11
    月21日以「第一次登記」為登記原因之所有權登記、於96年
    12月24日以「更正」為登記原因之所有權登記塗銷。嗣更正
    聲明為如下述貳、一、聲明所示（見本院卷第221頁）。經
    核與前揭規定相符，應予准許。　　
貳、實體方面：　　
一、原告主張：系爭土地於日據時期為彭奕棠與他人分別共有，
    彭奕棠之權利範圍均各為27分之3，於昭和8年2月間因成為
    河川敷地遭閉鎖登記。嗣土地浮覆，分別於94年11月21日、
    96年12月24日以「第一次登記」、「更正」原因為所有權登
    記，新編配為新竹市千甲段1122、1122-2、1122-3、1122-5
    、1122-6、1122-7、1122-8、1122-9地號之部分土地，現所
    有權人登記為中華民國。系爭土地新編配之部分土地之位置
    及面積如新竹市地政事務所107年7月26日第65900號土地浮
    覆測量位置圖（下稱附圖）。系爭土地浮覆後，原土地共有
    人彭奕棠之所有權即當然回復，無待申請地政機關核准，惟
    彭奕棠已於34年11月21日過世，原告及其他繼承人為彭奕棠
    之繼承人，彭奕棠所有之系爭土地應由原告及其他繼承人公
    同共有，為此依民法第767條、第828條第2項準用第821條之
    規定，請求被告回復所有權登記。爰聲明：㈠確認附表「複
    丈成果圖暫編地號」欄所示土地所有權應有部分各27分之3
    為原告及彭奕棠之其他繼承人全體公同共有。㈡被告應將附
    表「複丈成果圖暫編地號」欄所示土地如附圖標示部分，自
    附表「現在地號」欄所示各該地號土地辦理分割登記，再將
    該部分分割出之地號土地所有權應有部分各27分之3分別於9
    4年11月21日以「第一次登記」為登記原因之所有權登記、
    於96年12月24日以「更正」為登記原因之所有權登記塗銷。
    ㈢訴訟費用由被告負擔。
二、被告則以：系爭1122-3、1122-5地號土地於76年前浮覆，原
    告之回復請求權應自斯時起可行使，原告提起本件訴訟顯已
    罹於時效。爰答辯聲明：原告之訴駁回。訴訟費用由原告負
    擔。
三、本院之判斷：
（一）原告主張系爭土地於日據時期因遭河川淹沒而為閉鎖登記
      ，原告先祖彭奕棠為系爭土地共有人，應有部分27分之3
      。而系爭浮覆地已於94年11月21日登記為國有，其中系爭
      1122、1122-2、1122-9地號土地管理機關為水利署二河局
      、系爭1122-3、1122-5、1122-6、1122-7、1122-8地號土
      地管理機關為被告等情，業據原告提出日據時代土地登記
      謄本、土地登記謄本、繼承系統表及戶籍謄本為證（本院
      卷第23-81頁），上情為被告所不爭執，堪信為實。
（二）按土地為水所覆蓋者，除法律明定不得為私有外，非不得
      為私權之客體，至於天然形成之湖澤為公共需用，或可通
      運之水道，如已為私有者，在未依法徵收前，並非當然喪
      失所有權，此觀土地法第14條第1項、第2項規定即明。故
      土地縱為河川覆蓋，所有權並不因之喪失，僅在因供水、
      供通運、灌溉、動力、公共飲水、疏洪、排水等公共利益
      範圍內，其權利行使受限制而已。又私有土地，因天然變
      遷成為湖澤或可通運之水道時，其所有權視為消滅；前項
      土地，回復原狀時，經原所有權人證明為其原有者，仍回
      復其所有權，土地法第12條亦有明文。又同法第12條第1
      項所謂私有土地因成為公共需要之湖澤或可通運之水道，
      其所有權視為消滅，並非土地物理上滅失，所有權亦僅擬
      制消滅，當該土地回復原狀時，依同條第2項之規定，原
      土地所有人之所有權當然回復，無待申請地政機關核准。
      至同項所稱「經原所有權人證明為其原有」，乃行政程序
      申請所需之證明方法，不因之影響其實體上權利（最高法
      院103年度第9次民事庭會議決議參照）。另土地法第12條
      第1項既規定土地因天然變遷成為湖澤或可通運之水道時
      其所有權視為消滅，則其第2項規定之回復原狀，當指湖
      澤或河水因天然或人為原因退去，土地實際重新浮現之意
      。經查，系爭土地共有人鍾泉春、鍾各春之繼承人前於10
      7年7月26日向新竹市地政事務所申請複丈包含系爭土地在
      內之30筆浮覆土地及申請所有權回復登記，經新竹市地政
      事務所於107年11月28日會測後製有新竹市地政事務所107
      年7月26日第65900號土地浮覆測量位置圖（即附圖），系
      爭土地部分於76年6月10日首次劃定公告頭前溪河川區域
      線時，即位處河川區域線外，已有回復事實狀態等情，有
      原告提出之新竹市地政事務所108年11月27日新地登字第1
      080009001號函文足憑（見本院卷第233-234頁），並經新
      竹市政府檢送上開浮覆土地申辦所有權回復登記案卷資料
      附卷供參（見本院卷第253-327頁），堪認系爭土地浮覆
      後確為系爭浮覆地，其位置及面積即如附圖所示，揆諸前
      揭說明，系爭土地成為河川敷地後，其所有權僅為法律上
      擬制其消滅，並非物理上滅失，是當系爭土地浮覆後，原
      告之所有權當然回復，自無待申請地政機關核准，亦不因
      該部分已登記為國有影響其所有權。從而，原告依繼承法
      律關係，確認附表「複丈成果圖暫編地號」欄所示土地所
      有權應有部分各27分之3為原告及彭奕棠之其他繼承人全
      體公同共有，即屬有據，應予准許。
（三）次按依土地法第12條第2項規定因土地浮覆回復原狀時，
      復權範圍僅為已登記公有土地之部分，需辦理分割者，由
      復權請求權人會同公有土地之管理機關申請，地籍測量實
      施規則第205條第1項第8款定有明文。查系爭浮覆地應有
      部分27分之3既已當然回復為原告及其餘彭奕棠之繼承人
      公同共有，而被告為系爭浮覆地之管理機關，原告為彭奕
      棠全體繼承人之利益，請求被告將附表「複丈成果圖暫編
      地號」欄所示土地如附圖標示部分，自附表「現在地號」
      欄所示各該地號土地辦理分割登記，誠屬有據，亦應准許
      。
（四）再按對於妨害其所有權者，得請求除去之，民法第767條
      第1項中段定有明文。又各共有人對於第三人，得就共有
      物之全部為本於所有權之請求，但回復共有物之請求，僅
      得為共有人全體之利益為之，民法第821條定有明文，而
      此規定於公同共有準用之，民法第828條第2項亦有明定。
      次按繼承人自繼承開始時，除本法另有規定外，承受被繼
      承人財產上之一切權利、義務，民法第1148條前段亦有明
      文。查系爭土地為彭奕棠所遺之財產，現系爭土地因浮覆
      回復原狀而當然回復所有權，而原告為彭奕棠之繼承人，
      依民法第1148條規定，系爭浮覆地應為原告及其餘彭奕棠
      之繼承人公同共有。又系爭土地浮覆後重編為新竹市○○段
      0000地號土地，並於94年11月21日辦理第一次登記，且登
      記為中華民國所有，嗣分割增1122-2、1122-3、1122-9地
      號土地，1122-3地號土地另分割增1122-5、1122-6、1122
      -7、1122-8地號土地，此有土地登記謄本在卷可稽(本院
      卷第67-74頁)。從而，原告依上開規定，請求被告將前開
      分割出之地號土地，在應有部分27分之3範圍內，於94年1
      1月21日以「第一次登記」為原因、於96年12月24日以「
      更正」為原因之所有權登記予以塗銷，核屬有據。
（五）末按消滅時效，自請求權可行使時起算，民法第128條前
      段定有明文。被告固稱系爭土地部分已於76年間為浮覆，
      原告提起本件訴訟已罹於時效等情，惟系爭土地浮覆後係
      於94年11月21日方以第一次登記為原因登記為國有，且系
      爭浮覆地亦系自其母地即新竹市○○段0000地號土地及同段
      1122-3地號土地分割出已如前述，則系爭浮覆地為第一次
      所有權登記仍應以其母地即新竹市○○段0000地號之登記日
      期為基準，足徵系爭土地係於94年11月21日起，方有原告
      對於系爭土地所有權之行使遭妨害之情況發生，是原告請
      求塗銷該登記之請求權自斯時起算，尚未罹於15年之時效
      ，此有本件收案日期即109年9月21日可證(見本院卷第9頁
      )，則被告抗辯原告塗銷所有權登記之請求權已罹於時效
      云云，並不可採。
四、綜上所述，原告依繼承之法律關係及民法第821條、第828條
    第2項、第767條第1項中段及土地法第12條第2項之規定，請
    求確認附表「複丈成果圖暫編地號」欄所示土地所有權應有
    部分各27分之3為原告及彭奕棠之其他繼承人全體公同共有
    ，及請求被告應將附表「複丈成果圖暫編地號」欄所示土地
    如附圖標示部分，自附表「現在地號」欄所示土地辦理分割
    登記，再就該部分分割出地號土地，於94年11月21日以「第
    一次登記」為原因、於96年12月24日以「更正」為原因之所
    有權登記，於應有部分27分之3範圍內，予以塗銷，為有理
    由，應予准許。
五、本件事證已臻明確，兩造其餘之攻擊或防禦方法及所用之證
    據，經本院斟酌後，認為均不足以影響本判決之結果，爰不
    逐一論列，附此敘明。
六、據上論結，本件原告之訴為有理由，依民事訴訟法第78條，
    判決如主文。　　
中　　華　　民　　國　　110 　年　　9 　　月　　15　　日
                  民事第二庭  法　官　傅伊君
以上正本係照原本作成。　　　　　　　　　
如對本判決上訴，須於判決送達後20日內向本院提出上訴狀。如
委任律師提起上訴者，應一併繳納上訴審裁判費。　　　
中　　華　　民　　國　　110 　年　　9 　　月　　16　　日
                              書記官  李勻淨